臺灣高雄地方法院民事判決　　　　　　100年度簡上字第241號
上　訴　人　邱秫蓁
被上訴人　　周陳美文
訴訟代理人　何曜男律師
複　代理人　吳忠諺律師
上列當事人間請求返還價金事件，上訴人對於民國100 年4 月14
日本院高雄簡易庭99年度雄簡字第2308號第一審判決提起上訴，
本院於民國100 年10月20日言詞辯論終結，判決如下：
    主      文
原判決關於駁回上訴人後開第二項之訴部分，及該部分假執行之
聲請，並該部分訴訟費用之裁判，均廢棄。
被上訴人應給付上訴人新台幣壹拾萬元，及自民國九十九年八月
六日起至清償日止，按週年利率百分之五計算之利息。
其餘上訴駁回。
第一、二審訴訟費用（除確定部分外），由被上訴人負擔二分之
一，餘由上訴人負擔。
    事實及理由
一、上訴人起訴主張：兩造於民國99年6 月9 日，就被上訴人所
    有坐落高雄市○○區○○段二小段862 地號土地暨坐落其上
    同段120 建號即門牌號碼高雄市○○區○○路32-4號房屋（
    下稱「系爭房屋」）簽訂不動產買賣契約（下稱「系爭契約
    」），約定買賣價金為新臺幣（下同）210 萬元，伊並當場
    給付20萬元予被上訴人，惟被上訴人於簽約日並未攜帶系爭
    不動產所有權狀，並在數日後方表示權狀遺失，需公告1 個
    月才能補發，伊因急著買房子，且系爭房屋之交屋日期係代
    書所預先填載，兩造未約定以99年7 月20日為交屋日，遂於
    99年6 月18日以高雄地方法院郵局第1148號存證信函通知被
    上訴人解除系爭契約，被上訴人自應返還所交付之20萬元，
    並賠償20萬元違約金。詎原審竟判決伊敗訴，伊就其中關於
    返還20萬元部分不服，為此提起本件上訴，並聲明：(一)原判
    決除確定部分外廢棄。(二)被上訴人應給付上訴人20萬元，及
    自起訴繕本送達翌日起至清償日止，按週年利率5 ％計算之
    利息。
二、被上訴人則以：伊於簽約當時未攜帶系爭房屋之所有權狀，
    在場之代書莊中岳即表示若遺失權狀，需一個月之期間申請
    補發，故交屋日訂於簽約日之一個月後即同年7 月20日，伊
    並無違約情事。況縱認伊於簽約當時未備妥系爭房屋之所有
    權狀已構成違約之情事，依系爭契約第12條第1 項之約定，
    上訴人應定7 日以上之期間催告，方得解除契約，惟上訴人
    於99年6 月18日寄發存證信函予伊後，並未再為任何解除契
    約之意思表示，而伊已於同年7 月15日以存證信函催告上訴
    人履行系爭契約，上訴人置之不理，伊方於同年8 月9 日以
    存證信函通知上訴人解除系爭契約，並沒收上訴人所給付之
    價金20萬元，上訴人上訴自無理由等語為辯。並聲明：駁回
    上訴人之上訴。
三、兩造不爭執之事項：
  (一)兩造於99年6 月9 日就被告所有系爭房屋訂系爭契約，約定
    買賣價金為210 萬元。
  (二)上訴人於簽約當日已給付簽約款20萬元予被上訴人。
  (三)上訴人於99年6 月18日以被上訴人於系爭契約簽訂日未攜帶
    所有權狀，數日後方表示權狀遺失，已違反系爭契約為由，
    以高雄地方法院郵局第1148號存證信函解除系爭契約。
  (四)被上訴人於99年7 月15日以高雄82支郵局第340 號存證信函
    通知上訴人系爭房屋所有權狀已完成補發程序，並催告上訴
    人於7 日內履行系爭契約。
  (五)被上訴人於99年8 月9 日以高雄82支郵局第362 號存證信函
    通知上訴人解除系爭契約，並沒收上訴人所交付之20萬元。
四、得心證之理由：本件依兩造之陳述，爭執之重點應為：(一)上
    訴人所為解除系爭契約之意思表示，是否合於系爭契約之約
    定而發生效力？(二)系爭契約於何時解除？(三)被上訴人沒收上
    訴人所給付之簽約金20萬元，是否有理由？
五、經查：
  (一)上訴人所為解除系爭契約之意思表示，是否合於系爭契約之
    約定而發生效力？
  本件兩造於99年6 月9 日就被告所有系爭房屋簽訂系爭契約
    ，約定買賣價金為210 萬元，上訴人並於簽約當日給付簽約
    款20萬元予被上訴人等節，為兩造所不爭執，並有買賣契約
    影本乙份在卷可稽。
  上訴人雖主張被上訴人於簽約日並未攜帶系爭房屋所有權狀
    ，數日後方表示權狀遺失，已違反系爭契約，復因伊急著買
    房子，且系爭房屋之交屋日期係代書所預先填載，兩造未約
    定以99年7 月20日為交屋日，遂於99年6 月18日以高雄地方
    法院郵局第1148號存證信函解除系爭契約等云云，並提出上
    開存證信函附卷佐證，惟證人即代書莊中岳於原審到庭證稱
    ：簽約當日伊有先調閱系爭不動產之謄本，確認系爭房屋確
    屬被上訴人所有，然因被上訴人未能提出系爭房屋之所有權
    狀，故伊當場有向兩造表示若權狀遺失而申請補發需公告30
    日，另地政事務所製作權狀之程序則需約3 日，再加上伊為
    兩造辦理過戶之期間，故系爭契約之交屋日期遂訂於簽約日
    之40日即99年7 月20日等語（見原審卷第69頁以下），與系
    爭契約第4 條第1 項記載交屋日期為99年7 月20日乙節相符
    ，且上訴人已於系爭契約末簽名並用印，並於簽約日當場給
    付簽約款20萬元予被上訴人等，均為上訴人自承在卷，自足
    認兩造確有約定以99年7 月20日為交屋日，否則上訴人當無
    於系爭契約簽名、用印，並當場給付20萬元予被上訴人之可
    能。而兩造既有約定以99年7 月20日為交屋日，該日期並係
    以系爭房屋權狀可能遺失為前提所為約定，則被上訴人於簽
    約日是否未攜帶系爭房屋所有權狀，自無違約之虞。上訴人
    主張被上訴人於簽約日並未攜帶系爭房屋所有權狀，數日後
    方表示權狀遺失，已違反系爭契約，並於99年6 月18日以高
    雄地方法院郵局第1148號存證信函解除系爭契約，自非合法
    。
  況兩造於系爭契約第12條第1 項約定：「經他方定7 日以上
    期間催告通知後仍  不履行時他方得逕行解除契約」，故本
    件縱上訴人主張被上訴人於簽約日並未攜帶系爭房屋所有權
    狀，數日後方表示權狀遺失，已違反系爭契約，上訴人仍應
    依該項約定，定7 日以上之期間催告被上訴人履行，待被上
    訴人於該期間內仍不履行，上訴人始得解除契約。乃上訴人
    未經催告即以上開存證信函解除系爭契約，為上訴人自承在
    卷（見本院卷第60頁），亦徵上訴人解除系爭契約為不合法
    。其所為解除系爭契約之意思表示，並不合於系爭契約之約
    定而不生效力。
  (二)系爭契約於何時解除？
    本件上訴人解除系爭契約既為不合法，被上訴人於99年7 月
    15日以高雄82支郵局第340 號存證信函通知上訴人系爭房屋
    所有權狀已完成補發程序，並催告上訴人於7 日內履行系爭
    契約，嗣上訴人遲未履約，被上訴人再於99年8 月9 日以高
    雄82支郵局第362 號存證信函通知上訴人解除系爭契約，有
    上開存證信函在卷可稽（見原審卷第33、34頁），則兩造契
    約於99年8 月9 日解除，自堪認定。
  (三)被上訴人沒收上訴人所給付之簽約金20萬元，是否有理由？
  按違約金，除當事人另有訂定外，視為因不履行而生損害之
    賠償總額。其約定如債務人不於適當時期或不依適當方法履
    行債務時，即須支付違約金者，債權人除得請求履行債務外
    ，違約金視為因不於適當時期或不依適當方法履行債務所生
    損害之賠償總額，民法第250 條第2 項定有明定。又按違約
    金有損害賠償額預定性違約金及懲罰性違約金，其效力各自
    不同。當事人約定之違約金究屬何者，應依當事人之意思定
    之。如無從依當事人之意思認定違約金之種類，則依民法第
    250 條第2 項規定，視為損害賠償額預定性違約金，最高法
    院86年度台上字第1620號判決意旨可資參照。
  本件上訴人主張違約金過高，被上訴人則抗辯其係系爭契約
    第12條第2 項後段之約定，沒收上訴人所給付之簽約金20萬
    元，應屬有據等語。經查，系爭契約第3 條第2 項載明：「
    本約簽訂之同時，甲方（即上訴人）應給付簽約款（含定金
    ）」，依其文義所載，簽約款即不等同於定金，參以上訴人
    於審理中陳稱：我們沒有約定定金等語（見本院卷第61頁）
    ，則該20萬元簽約款並非定金甚明。又兩造於系爭契約第12
    條第2 項後段約定：「如甲方毀約不買或有其他違約情事時
    ，乙方（即被上訴人）於解除本契約後得沒收甲方已給付之
    全部款項」，而系爭契約第12條明文約定為「違約責任」，
    參酌同條第2 項前段另係就上訴人遲延給付之情形定違約金
    ，暨上開最高法院之見解，上開被上訴人於解除契約後得沒
    收上訴人給付之全部款項，自應認為屬於違約金之約定，且
    屬損害賠償總額預定之違約金無訛。
  再按，約定之違約金額過高者，法院得減至相當之數額，民
    法第252 條定有明文。又契約當事人約定之違約金是否過高
    ，應依一般客觀之事實、社會經濟狀況、當事人實際上所受
    損害及債務人如能如期履行債務時，債權人可享受之一切利
    益為衡量標準，最高法院95年度臺上字第1095號判決意旨可
    資參酌。
  查本件上訴人於99年6 月18日解除契約雖未合法如前述，惟
    是日與系爭契約之簽約日期即99年6 月9 日僅相距不足10日
    ，以兩造契約於99年8 月9 日解除為據，亦僅距簽約日2 個
    月，依據一般社會經驗，系爭房屋之價格，不致於在如此短
    暫時間內發生變化，被上訴人於解除契約後，當能另尋買主
    。本院參酌上情，暨由代書莊中岳之上開證詞，可知本件起
    因於兩造簽約當日，被上訴人除未能提出系爭房屋之所有權
    狀外，亦不確定權狀是否遺失，方導致上訴人不願履約，併
    本件約定買賣價金僅為210 萬元，20萬元簽約款將近買賣總
    價金10％等情，認本件違約金應以10萬元為適當。被上訴人
    沒收上訴人所給付之簽約金，於10萬之範圍內，即屬有據。
六、綜上所述，上訴人訴請被上訴人給付10萬元及自起訴狀繕本
    送達翌日，即99年8 月6 日起至清償日止，按週年利率5 ％
    計算之利息，為有理由，應予准許，逾此範圍之請求，則無
    理由，應予駁回。原審就上開應准許部分，為上訴人敗訴之
    判決，並駁回假執行之聲請，尚有未洽，上訴意旨指摘原判
    決此部分不當，求予廢棄改判，為有理由，爰予廢棄改判如
    主文第2 項所示。至於上訴人之請求不應准許部分，原判決
    為上訴人敗訴之判決，並駁回假執行之聲請，經核並無不合
    ，上訴意旨求予廢棄改判，為無理由，應予駁回。
七、據上論結，本件上訴為一部有理由，一部無理由，依民事訴
    訟法第436 條之1 第3 項、第450 條、第449 條第1 項、第
    79條，判決如主文。
中    華    民    國  100     年    10    月    31    日
                  民事第二庭審判長法  官  朱玲瑤
                                  法  官  楊詠惠
                                  法  官  劉傑民
以上正本係照原本作成。
本判決不得上訴。
中    華    民    國  100     年    10    月    31    日
                                  書記官  林宜璋